臺灣桃園地方法院刑事判決　　　　　　　93年度訴字第1381號
公　訴　人　台灣桃園地方法院檢察署檢察官
被　　　告　丙○○　男　46歲.
　　　　　　甲○○　男　50歲.
上列被告因誣告案件，經檢察官提起公訴（93年度偵字第5931號）
，本院判決如下：
    主  文
丙○○意圖使他人受刑事處分，而向該管公務員誣告，處有期徒
刑肆月。
甲○○無罪。
    事  實
一、丙○○、甲○○（另為無罪之諭知）與鐘紀豐、乙○○均為
    「立亞塑膠工業股份有限公司」（以下簡稱立亞公司）」之
    主要股東，因立亞公司財務發生問題，雙方產生糾紛，丙○○明知鐘紀豐與乙○○並未有掏空立亞公司資產，圖利自己
    之侵占、背信及偽造文書等犯罪行為，因心生不滿，竟萌生
    使鐘紀豐與乙○○受刑事處分之意圖，於民國91年3 月15日
    ，虛捏：(一)鐘紀豐事先未曾徵得丙○○之同意，即冒用丙○○名義，將丙○○登記為鉅豐彩企業有限公司（以下簡稱鉅
    豐彩公司）之股東，嚴重損害丙○○之權益；(二)鐘紀豐於90
    年12月間，將立亞公司置於桃園縣大園鄉○○村○○路大埔
    12之23號廠房內之機器設備及生財器具，在未經立亞公司董
    事會及股東會同意或授權下，擅行將前開財物藏匿於鐘紀豐
    及乙○○投資成立、址設桃園縣八德市○○路573 巷28號之
    鉅豐彩公司內。(三)鐘紀豐於90年3 月21日接任立亞公司董事
    長後未久，在未經立亞公司董事會及全體股東及同意之下，
    即與乙○○私自挪用立亞公司資金，於90年5 月3 日購買門
    牌號碼為桃園縣桃園市○○路985 之3 號之不動產，並於同
    年6 月14日擅自登記在乙○○個人名下等不實情事，具狀向
    臺灣桃園地方法院檢察署誣告鐘紀豐與乙○○涉犯背信、偽
    造文書、侵占等罪，經臺灣桃園地方法院檢察署將鐘紀豐與
    乙○○列為嫌犯偵辦。嗣經臺灣桃園地方法院檢察署檢察官
    認鐘紀豐與乙○○罪嫌均屬不足予以不起訴處分後，鐘紀豐
    及乙○○遂對丙○○提出誣告罪之告訴。
二、案經鐘紀豐與乙○○訴請臺灣桃園地方法院檢察署檢察官偵
    查起訴。
    理  由
壹、有罪部分（被告丙○○部分）：
一、訊據被告丙○○固坦承於91年3 月15日向臺灣桃園地方法院
    檢察署提出刑事告訴狀，對告訴人鐘紀豐、乙○○提出侵占
    、背信、偽造文書等之告訴，此有刑事告訴狀附於臺灣桃園
    地方法院檢察署91年度偵字第4997號卷為憑（見上開卷宗第
    1 頁至第6 頁），惟否認有何誣告之犯行。按刑法上之誣告
    罪，本不限於所告事實全屬虛偽時，始能成立，倘所告事實
    之一部分係出於故意虛構，仍不得謂非誣告；又誣告罪之成
    立，以犯人明知所訴虛偽為構成要件，若誤認有此事實，或
    以為有此嫌疑，自不得遽指為誣告，最高法院20年上字第
    662 號、20年上字第717 號著有判例可資參照。經查：
    (一)被告丙○○、甲○○與告訴人鐘紀豐、乙○○，案外人董
      子虎、黃春桃、詹碧珠等人均為立亞公司之股東，立亞公
      司於90年3 月21日辦理變更登記，由鐘紀豐擔任董事長，
      被告丙○○及案外人董子虎擔任董事、被告甲○○擔任監
      察人等情，有經濟部公司執照二紙、經濟部九十年三月二
      十一日經（九○）中字第○九○三一九○五五八○號函、
      同意書、股東名簿、股份有限公司變更登記表各一份附於
      上開偵查卷宗可稽（見上開偵查卷第7 頁至第13頁），是
      此部分之事實堪以認定。
    (二)被告丙○○辯稱，鐘紀豐事先未曾徵得伊之同意，即冒用
      伊之名義，將伊登記為鉅豐彩公司之股東，故伊於前揭刑
      事告訴狀記載上情，並未虛捏事實，誣告鐘紀豐云云。惟
      查：
      1.證人鐘紀豐於本院審理時到庭證稱：「（被告董說他並
        不知道你將他登記為鉅豐彩的股東，有無意見？）我不
        可能拿他的
        事務所去申請公司設立登記，所以被告董是知道的。」
        （見本院94年3 月2 日審判筆錄第5 頁）。另證人乙○○亦於本院審理時證稱：「（被告董說他不知道他有被
        登記鉅豐彩公司的股東，有何意見？）會計小姐（魏玟
        玲）跟他說要辦新公司，請他拿
        所以被告董應該知道，我們不可能拿他的私人印章、身
        分證去辦理公司登記。」等語（見本院上開筆錄第12頁
        ），互核相符。
      2.被告丙○○與鐘紀豐、乙○○、徐茂煜、鐘少強，於90
        年10月4 日成立鉅豐彩公司，於同月9 日向經濟部申請
        紀豐擔任董事及代表人，此有經濟部九十年十月十一日
        經（九○）中字第○九○三二九○五四四○號函（稿）
        、設立登記申請書、鉅豐彩企業有限公司章程、有限公
        司設立登記表各一份附卷為憑（見上開偵查卷第121 頁
        至第126 頁、第140 頁至第141 頁）。依據經濟部中部
        辦公室於九十一年十二月十七日以經（九一）中辦三字
        第○九一三○九三四三五○號書函附之鉅豐彩企業有限
        公司案卷內容，鉅豐彩公司申請設立登記時，除檢附全
        體股東之
        受股款之銀行帳戶（即新竹國際商業銀行東門分行，帳
        號：00-0 0-000000-0 號）存摺明細（見上開偵查卷第
        130 頁至第131 頁、第135 頁至第138 頁）。觀諸上開
        收受股款之存摺明細表，於90年10月4 日現收「董子恆
        」新臺幣（下同）5 萬元之收入，而「董子恆」三字，
        係以電腦繕寫輸入，而非人為手寫輸入，應認5 萬元之
        收入，係由「董子恆」之帳戶存入無訛。
      3.證人廖勳於上開偵查卷中結證稱：「‧‧‧，我曾經有
        對董提及有另成立一鉅丰彩（應係鉅豐彩）公司，但我
        不知鍾與董二人間之內部關係如何‧‧‧‧」（見上開
        偵查卷第162 頁背面）。
      4.另被告丙○○於90年11月2 日提出聲明書一份，其中記
        載：「現立亞公司、喜克耐思公司、聚丰彩公司（應係
        鉅豐彩公司之筆誤）三家公司組成人員不同，但無法具
        體控制及列清相關資金往來、人員費用、開發費用‧‧
        ‧‧等等，‧‧‧」（見上開偵查卷第375 頁）。倘被
        告丙○○不知其係鉅豐彩公司之股東，焉能對鉅豐彩公
        司之相關資金、人員、開發等費用表示意見？
      5.綜上，參以證人鐘紀豐、乙○○、廖勳之證述，被告丙○○亦知悉鉅豐彩公司之成立。另矧之
        人身分之物，極屬個人私密之物，倘未經所有權人之同
        意，他人應難取得。故申請鉅豐彩公司之設立登記所需
        股東之
        揭物品係屬被告丙○○之私密之物，自己有之帳戶匯出
        款項對其財產法益亦有影響，應認被告丙○○於提出身
        分證及匯入前揭帳戶五萬元一情，係屬知悉，並就其為
        鉅豐彩公司之股東一節，亦屬知情。從而，應認被告丙○○知悉其自鉅豐彩公司設立之始，即為該公司之股東
        一情，被告丙○○所辯上情，不足為採。
    (三)被告丙○○復辯稱：鐘紀豐於90年12月間，將立亞公司置
      於桃園縣大園鄉○○村○○路大埔12之23號廠房內之機器
      授權下，擅行將前開財物藏匿於鉅豐彩公司位於桃園縣八
      德市○○路573 巷28號之廠房內，故其於上開刑事告訴狀
      如此記載，並無誣告鐘紀豐之情云云。惟查：
　    1.被告鐘紀豐於九十年八、九月間，籌備成立鉅豐彩公司
        ，並將原立亞公司置於桃園縣大園鄉廠房設備搬遷至同
        縣八德市鉅豐彩公司，丙○○也知情，並幫忙搬遷，其
        亦為該公司股東等情，業據證人即鉅豐彩公司股東徐茂
        煜於前開偵查案件中證述明確（見上開偵查卷第481 頁
        ）；復於本院審理時到庭證稱：「（成立鉅豐彩的時候
        ，立亞公司是否有從大園搬到八德？）立亞公司在大園
        工廠的時候，是被告董與證人鐘在負責，我只是偶爾去
        做，是他們說成立鉅豐彩要找廠房，在八德我找到廠房
        ，所以就從大園搬到八德去。」、「（搬到八德時候，
        被告董知道否？）知道，他還有幫忙搬。」等語（見本
        院94年3 月2 日審判筆錄第14、15頁）。
      2.另被告丙○○亦自承，其任職於立亞公司期間，係負責
        大園鄉廠房之事務（見被告丙○○於94年3 月2 日提出
        於本院之答辯狀，其上記載「蘆竹鄉」應係「大園鄉」
        之誤）；復於本院審理時亦稱：「預計要搬到八德時候
        ，我知道，在整理廠房的時候我有去，但是那時股東之
        間有意見，我就沒有再去，後來設備的搬遷我完全沒有
        參與，‧‧‧」、「我有去八德市的廠房整理，但沒有
        把設備搬到八德市的工廠去，而且我當時也不知道那是
        什麼型式的公司。」等語（見本院94年3 月2 日審判筆
        錄第15頁、第23頁）。
      3.綜上所述，被告丙○○於告訴人鐘紀豐將立亞公司置放
        於大園鄉廠房之生財器具、機器設備搬遷至桃園縣八德
        市○○路573 巷28號之廠房內係屬知悉，並協助搬遷，
        且其既為立亞公司之主要股東及設於大園鄉廠房之負責
        人員，倘其不同意告訴人丁○○搬遷廠房內之生財器具
        、機器設備，應速報警或採取其他之保全行為，避免損
        害之擴大，惟被告丙○○不思此途，仍讓告訴人鐘紀豐
        搬遷廠房內之生財器具、機器設備，故應認被告丙○○
        於告訴人鐘紀豐於立亞公司設於大園鄉廠房內，搬遷機
        器設備、生財器具至八德市之廠房時，係屬知悉並同意
        ，其辯稱告訴人鐘紀豐未知會其他股東，擅自將立亞公
        司設備搬至鉅豐彩公司云云，即屬不實。
    (四)被告丙○○又辯以：告訴人鐘紀豐於接任立亞公司董事長
      後未久，即與告訴人乙○○在未經立亞公司董事會及全體
      股東及同意之下，私自挪用立亞公司資金，購買坐落門牌
      號碼為桃園縣桃園市○○路985 之3 號之房屋（以下簡稱
      系爭房屋），並擅自登記在乙○○個人名下一情，係屬實
      在，並未誣陷告訴人鐘紀豐及乙○○云云。惟查：
　    1.坐落桃園縣桃園市○○路985 之3 號房屋乙幢，係被告
        甲○○屬意購買作為新設公司辦公場所之用，登記於告
        訴人乙○○名下等情，業據證人鐘紀豐於本院審理時證
        稱：「（鉅豐彩與喜克耐斯公司坐落的房屋是登記在何
        人名下？）乙○○名下。」、「（這個房屋購買的資金
        ，從何而來？）最早的資金是從立亞公司，立亞公司付
        頭期款，其他用貸款的方式支付，付定金簽約的部分，
        是被告余簽發支票支付。」、「（當時購買房屋的目的
        是要做公司使用？）是的。」、「（使用立亞公司的資
        金來購買房屋的時候，二位被告知情否？）都知道，因
        為我們是委託北區房屋買的，北區房屋的人來的時候，
        都是來辦公室，被告二人都在場。」、「（為什麼會將
        房屋登記在乙○○名下？）這是被告余的意思，因為有
        商標法的問題，所以沒有用立亞公司的名義來購買任何
        東西，被告余希望由乙○○來擔任喜克耐斯公司的董事
        長，所以就把房子登記在乙○○名下。」等語（見本院
        94 年3月2 日審判筆錄第5 頁）。證人乙○○亦證稱：
        「（買這間房子，被告董知道否？）知道，當初買這間
        房子貸款的時候，我們還請被告董送立亞公司的印章過
        去銀行。」等語（見本院94年3 月2 日審判筆錄第12頁
        ），互核相符。另被告丙○○於本院審理時亦供承：「
        ‧‧‧，後來我在房屋裝璜時有問鐘紀豐，鐘紀豐說本
        來要買我本來在中華路廠房當辦公室，因為我不同意，
        所以就自己另外找地點，他說這是大家共用的，他說登
        記在乙○○名下，這房子是大家共有的，大家都知道，
        ‧‧‧」等語（見本院94年1 月21日審判筆錄第5 頁）
        明確。
      2.被告甲○○雖於本院審理時稱：「‧‧‧，因為公司賺
        很多錢想買一個辦公大樓，後來在春日路買了一層含公
        左右，登記在乙○○名下，因為我成立一個公司要給鐘
        紀豐當總經理，因為當時公司還沒有成立，就先登記在
        乙○○名下，‧‧‧，這件事情被告董不知道。」、「
        他沒有參與我們的任何事情，所以他不知道，他如果知
        道是在房子裝潢好以後。」（見本院94年1 月21日審判
        筆錄第4 頁）；復稱：「被告董在剛開始買的時候不知
        道，裝潢的時候應該知道有買房子」等語（見本院94年
        3 月2 日審判筆錄第24頁），就被告丙○○係在何時知
        悉立亞公司在桃園縣桃園市○○路購買系爭房屋乙事，
        已有不一，惟參以被告甲○○於上開偵查案件偵查時，
        係以證人及告發人之身分所為之陳述，目的使告訴人鐘
        紀豐、乙○○成立背信、侵占罪，而於本院審理時，係
        以被告之身分所為之陳述，被告丙○○亦為被告，其所
        為之陳述自有迴護被告丙○○之情。此外，復有系爭房
        屋之建物登記謄本附卷為憑（見上開偵查卷第403 頁）
        ，故應以被告丙○○辯稱不知立亞公司另購辦公室並登
        記在乙○○名下乙節，應不足採信。
      3.系爭房屋之第一期款60萬元，係由被告甲○○簽發，由
        美商花旗銀行桃園分行為付款人之支票（票據號碼：00
        00000 號）支付，此有支票、付款明細表各一紙附卷為
        憑（見上開偵查卷第295 頁、第297 頁）；系爭房屋之
        裝潢事宜，係以被告甲○○為負責人之國樹工程股份有
        限公司負責設計，此有付款請示單、國樹工程股份有限
        公司（見上開偵查卷第267 頁、第298 頁），且支付北
        區聯合代書事務所購買系爭房屋所需之規費、服務費，
        支付前揭國樹公司之裝潢費、火災保險費之付款請示單
        上，均經被告丙○○簽名（見上開偵查卷第296 頁、第
        298 頁、第188 頁）。被告丙○○固坦承簽名於上揭付
        款請示單，惟辯稱其僅簽名其上，並不知悉付款之內容
        云云，惟上開付款請示單支付之金額分別為二萬二千四
        百七十八元、一百二十二萬四千元、九千九百三十三元
        ，金額甚鉅，且被告丙○○係分別於直屬主管欄、經辦
        人欄簽名，焉有不知或不詢內容，即遽為簽名其上？另
        被告丙○○復自陳：其確實有送印章至銀行（見本院94
        年3 月2 日審判筆錄第13頁），核與證人乙○○所述相
        符，其身分立亞公司之主要股東之一，對於其持公司專
        用之公司及法定代理人印鑑章（即俗稱公司大小章）至
        銀行，焉有不知該印鑑章係作何用？堪認被告對於付款
        請示單之明細內容，及立亞公司向銀行辦理貸款購買系
        爭房屋一情，應屬知悉，被告丙○○此部分之辯解，不
        足為採。
      4.綜上，應認被告丙○○於購買系爭房屋，並登記告訴人
        乙○○為所有權人，作為新公司據點一事均屬知情，是
        被告丙○○指訴告訴人鐘紀豐、乙○○未經同意而擅自
        購買該屋云云，尚與事實不符，被告丙○○上揭辯解，
        亦無為採。
    (五)綜上，被告丙○○明知：1.鐘紀豐於90年12月間，將立亞
      公司置於桃園縣大園鄉○○村○○路大埔12之23號廠房內
      之機器設備及生財器具，在未經立亞公司董事會及股東會
      同意或授權下，擅行將前開財物藏匿於鉅豐彩公司位於桃
      園縣八德市○○路573 巷28號之廠房；2.鐘紀豐事先未曾
      徵得被告丙○○之同意，即冒用被告丙○○名義，將其登
      記為鉅豐彩公司之股東；3.鐘紀豐於接任立亞公司董事長
      後未久，即與乙○○在未經立亞公司董事會及全體股東及
      同意之下，私自挪用立亞公司資金，購買坐落門牌號碼為
      桃園縣桃園市○○路985 之3 號之不動產，並擅自登記在
      乙○○個人名下等情事，係屬不實，仍執上情向臺灣桃園
      地方法院檢察署提出刑事告訴狀，指訴告訴人鐘紀豐、乙○○涉有侵占、背信及偽造文書等罪，顯屬故意以虛捏之
      事實，欲使他人受刑事處分之誣告行為，已無疑義，應堪
      認定。從而，被告丙○○辯稱其非以虛捏事實提出告訴之
      辯解，係屬卸責之詞，並無可採，揆諸首揭說明，其既以
      虛偽構陷之事實對告訴人鐘紀豐、乙○○提出告訴，意圖
      使渠等受刑事處分，其行為自已構成誣告罪，且事證明確
      ，洵堪認定，應予依法論罪科刑。
二、核被告所為，係犯刑法第169 條第1 項之誣告罪。按該條重
    在國家法益之維護，被告丙○○雖一次誣告二人犯罪，仍僅
    成立一罪。本院審酌被告丙○○與告訴人鐘紀豐、乙○○均
    為立亞公司之股東，被告丙○○為了解立亞公司之營運狀況
    ，多次與告訴人鐘紀豐協商立亞公司之盈運分配，惟未獲告
    訴人鐘紀豐置理，始對告訴人鐘紀豐、乙○○提出前揭偽造
    文書、背信及侵占之告訴，惡性非重，另告訴人鐘紀豐、乙○○對被告丙○○之量刑並無意見（見本院94年3 月2 日審
    判筆錄第10頁、第15頁），復參以被告丙○○犯罪之動機、
    手段、所生危害及被告犯後態度等一切情狀，量處如主文所
    示之刑，以示懲儆。
三、公訴意旨另以：被告丙○○明知告訴人鐘紀豐、乙○○並未
    有掏空立亞公司資產，圖利自己之背信犯行，惟意圖使告訴
    人鐘紀豐與乙○○受刑事處分之意圖，仍於前揭刑事告訴狀
    虛捏：(一)鐘紀豐以立亞公司之資金支付道保科技公司，開發
    研究設計新產品，委請聯宇專利事務所申請專利，而將所設
    計開發之新產品專利權登記為鐘紀豐個人所有；(二)鉅豐彩公
    司設立伊始，所有之開辦費用，鐘紀豐均以立亞公司為發票
    人之支票支付等不實情事，向臺灣桃園地方法院檢察署誣告
    告訴人鐘紀豐、乙○○涉犯背信等罪，應認被告丙○○此部
    分亦涉有誣告罪嫌。查：
    (一)按誣告罪之成立，以告訴人所訴被訴人之事實必須完全出
      於虛構為要件，若有出於誤會或懷疑有此事而為申告，以
      致不能證明其所訴事實為真實，縱被訴人不負刑責，而告
      訴人本缺乏誣告之故意，亦難成立誣告罪名，最高法院44
      年台上字第160 號判例可資參照；復按誣告罪之成立，須
      其申告內容完全出於憑空捏造，若所告尚非全然無因，衹
      因缺乏積極證明致被誣告人不受訴追處罰者尚難遽以誣告
      論罪，最高法院43年度台上字第251 號判例亦可參照。
    (二)被告丙○○指訴告訴人鐘紀豐、乙○○掏空公司資產云云
      ，經告訴人鐘紀豐於上開偵查案件中，就被告丙○○指出
      有疑議之支票、相關用途之款項提出說明，除購買春日路
      房屋部分已如前述，另屬立亞公司事務性費用或因交易行
      為而付予他人之費用，有告訴人鐘紀豐提出之付款請示單
      （見上開偵查卷第306 頁至第309 頁）、中國信託商業銀
      行（九二）壢發文第八二號函暨所附支票影本（見上開偵
      查卷第435 頁至第477 頁），尚乏積極證據證明告訴人鐘
      紀豐、乙○○將公司款項挪為己用。至於被告丙○○指稱
      告訴人鐘紀豐以立亞公司款項支付道保科技公司研發新產
      品後，將該新產品專利權登記在告訴人鐘紀豐個人名下，
      惟被告丙○○無法指明專利權內容為何，指訴內容過於空
      泛，並僅以90年10月29日之備忘錄為依據（見上開偵查卷
      第151 、152 頁），惟證人廖勳即三福工商會計事務所會
      計師證稱：90年9 月間，丙○○、鐘紀豐委託伊整理立亞
      公司90年4 月16日至同年8 月31日之內帳，相關帳冊是鐘
      紀豐帶同伊到立亞公司請會計人員交付，當時丙○○也在
      場，伊便依委託制作資產負債等表冊，依當時提出之資料
      雖淨賺三千八百多萬，但因仍有呆帳及部分支出憑證未列
      入計算，所以請其三人再作協商等語（見上開偵查卷第16
      2 頁），並有內帳查核報告書一份附卷足憑（見上開偵查
      卷第150 頁）。被告丙○○以90年10月29日之備忘錄認每
      人可分得三百多萬元，但被告丙○○、甲○○及告訴人鐘
      紀豐、乙○○等人既未提出完整帳冊俾供查核，盈餘之計
      算所憑藉之基礎帳證資料已不完整，況衡情，公司營運之
      盈虧，並非單看一年中某幾個月或某幾次出貨交易來決定
      ，且為使資金靈活運用，向人購入原料等貨品時，事先未
      備妥全額貨款以避免資金閒置，俟銷貨後再以回收貨款清
      償債務，乃經商資金調度之常態，而公司亦有人事等成本
      支出，且市場價格亦隨供應及需求而有變化，被告丙○○
      僅以出貨量計算營虧，主觀上認定公司獲利頗豐，而未顧
      慮其他開支，進而推認告訴人鐘紀豐、乙○○侵占該筆盈
      餘，尚乏確實依據。臺灣桃園地方法院檢察署檢察官以上
      揭理由，認告訴人丙○○之指訴告訴人鐘紀豐、乙○○涉
      有背信之犯行，缺乏積極證據，而為不起訴處分。
    (三)至被告丙○○於上開刑事告訴狀指稱：鐘紀豐以立亞公司
      之資金支付道保科技公司，開發研究設計新產品，委請聯
      宇專利事務所申請專利，而將所設計開發之新產品專利權
      登記為鐘紀豐個人所有一節，此經證人鐘紀豐於本院審理
      時證稱：「（委託聯宇專利事務所登記的專利權是什麼產
      品？）複合式健身器。」、「（複合式健身器是否是道保
      公司設計的？）是的。」、「（複合式健身器的專利權是
      否登記在你名下？）是的。」等語明確（見94年3 月2 日
      審判筆錄第7 頁、第8 頁）；另證人即道保公司合夥人楊
      瑩星於臺灣桃園地方法院檢察署91偵字第4997號偵查案件
      證稱：「（道保是否曾與立亞公司交易？）我與鐘紀豐、
      甲○○是校友，我們是現以電腦作模擬確認可以使用後，
      才製作成品，當時是以公司的名義請我們設計，付款情形
      則有以現金或支票支付。」（見上開偵查卷第414 頁），
      復有立亞塑膠工業股份有限公司付款票據簽回單、付款請
      示單各一紙在卷可稽（見上開偵查卷第308 頁、第309 頁
      ），是被告丙○○主觀上認為該產品既係以立亞公司之經
      費設計，依同案被告甲○○以前均登記專利人為甲○○、
      丙○○、鐘紀豐三人之慣例而就此部分提出告訴，尚非虛
      妄。
    (四)復按，告訴人所訴事實，不能證明其係實在，對於被訴人
      為不起訴處分確定者，是否構成誣告罪，尚應就其有無虛
      構誣告之故意以為斷，並非當然可以誣告罪相繩；又所訴
      事實，縱屬不能證明係屬實在，而在積極方面尚無證據證
      明其確係故意虛構者，仍不能據以誣告論罪，至若事出有
      因，僅被申告者犯罪未能積極證明，則祇能以證據不足，
      諭知被申告者無罪或不起訴，尚不能遽行推定申告人係屬
      虛構事實，論以誣告之罪，此於首揭實務見解中陳述甚明
      。被告丙○○指訴告訴人鐘紀豐、乙○○所涉背信等案件
      ，雖經檢察官認為證據不足而為不起訴之處分，惟被告丙○○就專利權登記為鐘紀豐個人，而認其涉有背信等犯行
      部分，其所指訴之內容，尚非虛妄，另就鐘紀豐、乙○○
      是否有以立亞公司支付鉅豐彩公司所需之費用及掏空立亞
      公司資產部分，其指訴之依據，係以90年10月29日之備忘
      錄記載而認告訴人鐘紀豐、乙○○涉有前揭指訴背信之犯
      行，事出有因，顯非被告故意虛構，實難認其有誣告之犯
      意。故被告丙○○此部分之行為，核與誣告罪構成要件有
      間，然此部分如成立犯罪，與上開犯罪有單純一罪之關係
      ，此部分爰不另為無罪之諭知，附此敘明。
貳、無罪部分（被告甲○○部分）：
一、公訴意旨略以：被告甲○○、丙○○（另為有罪之諭知）與
    告訴人鐘紀豐、乙○○均為立亞公司之主要股東，因立亞公
    司財務發生問題，雙方產生糾紛，甲○○皆明知鐘紀豐與乙○○並未有掏空立亞公司資產，圖利自己之背信等犯罪行為
    ，因心生不滿，竟萌生使鐘紀豐與乙○○受刑事處分之意圖
    ，於91年3 月15日，虛捏：(一)鐘紀豐以立亞公司之資金支付
    道保科技公司，開發研究設計新產品，委請聯宇專利事務所
    申請專利，而將所設計開發之新產品專利權登記為鐘紀豐個
    人所有；(二)於九十年十二月間，鐘紀豐將立亞公司置於桃園
    縣大園鄉○○村○○路大埔12之23號廠房內之機器設備及生
    財器具，在未經立亞公司董事會及股東會同意或授權下，擅
    行將前開財物藏匿於鐘紀豐及乙○○投資成立之「鉅豐彩業
    有限公司」內（設桃園縣八德市○○路573 巷28號，以下簡
    稱鉅豐彩公司）。且鉅豐彩公司設立伊始，所有之開辦費用
    ，鐘紀豐均以立亞公司為發票人之支票支付；(三)鐘紀豐事先
    未曾徵得丙○○之同意，即冒用丙○○名義，將丙○○登記
    為鉅豐彩公司之股東，嚴重損害丙○○之權益；(四)鐘紀豐於
    接任立亞公司董事長後未久，即與乙○○在未經立亞公司董
    事會及全體股東及同意之下，私自挪用立亞公司資金，購買
    坐落門牌號碼為桃園縣桃園市○○路985 之3 號之不動產，
    並擅自登記在乙○○個人名下等不實情事，具狀向臺灣桃園
    地方法院檢察署誣告鐘紀豐與乙○○涉犯背信等罪，臺灣桃
    園地方法院檢察署將鐘紀豐與乙○○列為嫌犯偵辦。嗣經臺
    灣桃園地方法院檢察署檢察官認鐘紀豐與乙○○罪嫌均屬不
    足予以不起訴處分後，鐘紀豐及乙○○因而對甲○○提出誣
    告罪之告訴，始悉上情，因認被告甲○○涉犯刑法第169 條
    第1 項之誣告罪嫌等語。
二、按犯罪事實應依證據認定之，無證據不得認定犯罪事實，刑
    事訴訟法第154 條第2 項定有明文。又認定不利於被告之事
    實，須依積極證據，苟積極證據不足為不利於被告事實之認
    定時，即應為有利於被告之認定，更不必有何有利之證據，
    最高法院30年上字第816 號著有判例可資參照。又誣告罪之
    成立，須其申告內容完全出於憑空捏造，若所告尚非全然無
    因，衹因缺乏積極證明致被誣告人不受訴追處罰者，尚難遽
    以誣告罪論；誣告罪之成立，以意圖他人受刑事處分虛構事
    實而向該管公務員申告為其要件，故其所訴事實，雖不能證
    明係屬實在，而在積極方面尚無證據證明其確係故意虛構者
    ，仍不能遽以誣告罪論處；告訴人所訴事實，不能證明其係
    實在，對於被訴人為不起訴處分確定者，是否構成誣告罪，
    尚應就其有無虛構誣告之故意以為斷，並非當然可以誣告罪
    相繩；誣告罪之成立，以意圖他人受刑事或懲戒處分而為虛
    偽之告訴告發報告者為要件，所謂「虛偽」係指明知無此事
    實，故意捏造而言，又所訴事實，縱屬不能證明係屬實在，
    而在積極方面尚無證據證明其確係故意虛構者，仍不能據以
    誣告罪論，至若事出有因，僅被申告者犯罪未能積極證明，
    則祇能以證據不足，諭知被申告者無罪或不起訴，尚不能遽
    行推定申告人係屬虛構事實，論以誣告之罪；再按誣告罪之
    成立，以告訴人所訴被訴人之事實必須完全出於虛構為要件
    ，若有出於誤會或懷疑有此事而為申告，以致不能證明其所
    訴事實為真實，縱被訴人不負刑責，而告訴人本缺乏誣告之
    故意，亦難成立誣告罪名，此在最高法院20年度上字第717
    號、43年度台上字第251 號、44年度台上字第892 號、第16
    0 號、46年度台上字第927 號、59年度台上字第581 號判例
    ，及最高法院53年度台上字第2943號、第3116號、83年度台
    上字第5140號、第5410號、第3217號、第300 號、第1959號
    、84年度台上字第271 號、85年度台上字第543 號、86年度
    台上字第886 號、第2584號諸判決，闡釋甚明。
三、公訴人認被告甲○○涉有上揭犯行，無非係以被告甲○○於
    臺灣桃園地方法院檢察署91年度偵字第4997號偵查案件中，
    對告訴人鐘紀豐、乙○○，分別於92年3 月25日、同年5 月
    8 日提出之證據補全書面資料、證據補全書面資料二，並自
    為追加原告（應係告發人）（見上開偵查卷第189 頁、第23
    2 頁）為據。被告甲○○則堅詞否認有何誣告犯行，辯稱：
    其為立亞公司之監察人，但告訴人鐘紀豐就立亞公司之營業
    處所、設備現在何處，未予告知，且未提出帳目供查核，故
    追加告訴，對告訴人鐘紀豐、乙○○提出背信之告訴，並無
    誣告。
四、經查，觀諸上開被告甲○○提出之證據補全書面資料、證據
    補全書面資料二之書狀內容，未就公訴意旨所載之內容對告
    訴人鐘紀豐、乙○○提出告訴，而係認告訴人鐘紀豐經多次
    協調並同意將屬於有關公司的帳戶、銀行往來資料全部提供
    給股東查帳，惟未依約做到，並認告訴人鐘紀豐以公款支付
    台灣中小企業銀行、安泰人壽公司、出差費、道保科技公司
    之款項，用途不明，且被告甲○○於90年8 月退出立亞公司
    經營後，立亞公司之營業處所、工廠、設備在何處，告訴人
    鐘紀豐均未提出說明，因而認被告鐘紀豐涉有背信犯行，並
    提出前揭書狀，追加為告發人。從而，應認被告甲○○提出
    帳冊明細（見上開偵查卷第191 頁、第192 頁），並就其中
    有疑義之金錢流向提出質疑，而認告訴人鐘紀豐、乙○○涉
    有背信等之犯行，此係出於懷疑有此事而為申告，且被告甲○○於上開書狀指訴告訴人鐘紀豐、乙○○涉有背信犯行部
    分，經臺灣桃園地方法院檢察署檢察官以無積極證據認告訴
    人鐘紀豐、乙○○涉有背信罪嫌而為不起訴處分，業如前述
    （壹、三、(二)），難認被告甲○○有誣告之犯意。
五、綜上所述，被告所辯尚非虛妄不可採，揆諸首開說明，被告
    之行為核與誣告罪構成要件有間。此外，別查無其他積極證
    據足資證明被告甲○○有何誣告之犯行，既不能證明被告犯
    罪，即應為無罪之諭知。
據上論斷，應依刑事訴訟法第299 條第1 項前段、第301 條第1
項，刑法第169 條第1 項，判決如主文。
本案經檢察官林鈺雄到庭執行職務。
中　　華　　民　　國　　94　　年　　3 　　月　　16　　日
                  刑事第二庭    審判長法　官　徐培元
                                      法  官  潘進順
                                      法  官  陳心婷
以上正本證明與原本無異。
如不服本判決，應於判決送達後10日內向本院提出上訴狀（應附
繕本），上訴於臺灣高等法院。
                                      書記官　陳青瑜
中　　華　　民　　國　　94　　年　　4 　　月　　 7　　日
附錄本件論罪科刑法條全文：
中華民國刑法第169條
意圖他人受刑事或懲戒處分，向該管公務員誣告者，處七年以下
有期徒刑。
意圖他人受刑事或懲戒處分，而偽造、變造證據，或使用偽造、
變造之證據者，亦同。
